【裁判字號】    97,上訴,101
【裁判日期】    971030
【裁判案由】    公共危險
【裁判全文】
臺灣高等法院臺南分院刑事判決         97年度上訴字第101號
上  訴  人
即  被  告  甲○○
指定辯護人  本院公設辯護人  乙○○
上列上訴人因公共危險案件，不服臺灣臺南地方法院96年度訴字
第972號中華民國96年12月25日第一審判決（起訴案號：臺灣臺
南地方法院檢察署96年度偵字第8958號），提起上訴，本院判決
如下：
    主  文
原判決撤銷。
甲○○對於公務員依法執行職務時，施脅迫，處有期徒刑參月，
如易科罰金，以新台幣壹仟元折算壹日；並於刑之執行完畢或赦
免後，令入相當處所施以監護陸月。扣案水果刀壹把沒收。
甲○○被訴放火燒燬現有人所在之建築物部分無罪。
    事  實
一、甲○○因欠繳汽車燃料使用費，經交通部公路總局嘉義區監
    理所（下稱嘉義監理所）移送法務部行政執行署臺南行政執
    行處（下稱臺南行政執行處）強制執行，臺南行政執行處於
    民國96年5月31日依法為扣押及移轉處分，將甲○○在臺南
    永樂郵局之存款於新臺幣（下同）5,507元之範圍內禁止領
    取，並准嘉義監理所收取該金額，甲○○得知後，於96年6
    月4日至臺南行政執行處，以其僅靠其子每月匯入該郵局帳
    戶之6,000元維生，請求發還該款，經承辦人員以於法不合
    ，而未予同意，甲○○遂認政府機關此舉係未照顧貧困人民
    ，因而心生不滿，竟於96年6月5日先行購買20元柴油裝於塑
    膠桶中，並於同日下午5時許，將裝有柴油之塑膠桶置於機
    車腳踏板處，並隨身攜帶其所有之水果刀1把、打火機1個，
    駕駛其所有之車號VIK-559號機車至臺南行政執行處東、西
    辦公大樓間之機車停放處，因適逢天雨，甲○○所騎乘之機
    車因不明原因倒地，致使置於機車腳踏板處之塑膠桶內部分
    柴油漏溢於地面，適當時輪值警衛勤務之臺南行政執行處駐
    衛警丙○○見狀，趨前欲幫甲○○扶起機車時，甲○○突持
    打火機欲點燃漏溢地面之柴油，丙○○見甲○○目露兇光，
    且手持打火機，驚覺甲○○係欲縱火，乃持手中之雨傘朝甲
    ○○身體戳刺一下，阻擋甲○○點火，甲○○明知丙○○身
    著警勤制服為臺南行政執行處之駐衛警，依法有維護駐地機
    關安全之職務，詎甲○○在遭丙○○執行排除侵害職務而以
    雨傘戳刺阻擋其點火時，竟隨即取出身上之水果刀指向丙○
    ○，脅迫丙○○勿靠近，丙○○見甲○○突然亮刀，本能後
    退數步，甲○○遂又取出打火機接續欲點燃漏溢在地面之柴
    油，因天雨未能點燃而未遂（公共危險無罪部分詳如後述）
    ，此時丙○○又趨前以雨傘戳刺甲○○，甲○○乃又持刀指
    向丙○○，並跑向前接續脅迫來逼離丙○○，丙○○則順勢
    將甲○○引往約3、40公尺外之西側辦公大樓大廳，於甲○
    ○進入大廳時，趁機以張開之雨傘勾住甲○○身體將其拉倒
    （過程中丙○○之右手掌遭其所持雨傘傘架割傷），並與同
    仁合力制伏甲○○送交轄區警察派出所。
二、案經臺南市警察局第二分局報請臺灣臺南地方法院檢察署檢
    察官偵查起訴。
    理  由
甲、證據能力方面：按被告以外之人於審判外之陳述，雖不符第
    159條之1至之4等4條之規定，而經當事人於審判程序同意作
    為證據，法院審酌該言詞陳述或書面陳述作成時之情況，認
    為適當者，亦得為證據。當事人、代理人或辯護人於法院調
    查證據時，知有第159條第1項不得為證據之情形，而未於言
    詞辯論終結前聲明異議者，視為有前項之同意。刑事訴訟法
    第159條之5第定有明文。查本案檢察官起訴認被告甲○○涉
    犯上開罪嫌所憑之證據，業經被告及辯護人於本院審理時表
    示對該等證據之證據能力沒意見，視為同意使用作為認定事
    實之依據；本院審酌證人審判外之陳述作成情況，均係出於
    任意性供述，且上開書面傳聞證據作成形式，亦無瑕疵，與
    待證事實，復有關聯性，本院認為適當，均有證據能力。
乙、實體認定方面：
一、有罪部分（即妨害公務部分）：
  (一)訊之被告甲○○固坦承其有持打火機欲點燃漏溢於地面之柴
    油，及經丙○○阻止後復持水果刀嚇阻丙○○勿靠近並再次
    以打火機點火未燃，經丙○○再度制止時，又持水果刀跟隨
    丙○○進入臺南行政執行處西側大樓大廳內之事實不諱，惟
    矢口否認有何妨害公務之犯行，辯稱：伊要點燃柴油是想自
    焚，水果刀是要自殺用的，因為遭丙○○阻止，伊才拿出水
    果刀要他不要阻止自殺云云。
  (二)經查：
    1.被告如何騎乘機車抵達現場倒地，因而致其所承載之塑膠
      桶裝柴油漏溢在臺南行政執行處東西大樓間緊鄰西辦公大
      樓之機車停放處，被告隨即持打火機欲點燃漏溢在地面之
      柴油時，遭當時輪值警衛勤務之臺南行政執行處駐衛警丙
      ○○以雨傘戳刺阻止後，被告如何取出其所攜帶之水果刀
      脅迫丙○○退後，並再次作勢點火，經丙○○再度以雨傘
      阻止其點火後，被告反持水果刀朝丙○○逼近並被引往該
      行政執行處西大樓大廳內旋遭制伏等情，業經被告於原審
      審判中供認不諱，核與證人丙○○於原審審理時到庭證稱
      之情節相符，復有扣案之塑膠桶裝柴油、打火機各1個、
      水果刀1把及現場相片14幀、車籍作業系統查詢認可資料1
      紙在卷可資佐證，足見被告確有持打火機欲點燃漏溢在地
      面上之柴油及以水果刀脅迫丙○○勿靠近致妨害其公務之
      執行甚明。
    2.再者，證人丙○○為臺南行政執行處駐衛警察，其職務內
      容乃在維護臺南行政執行處機關所在地之安全，而案發當
      時丙○○既是在服當日下午3時至11時之輪值勤務，且斯
      時復身著駐衛警制服，業據證人丙○○於原審審理時陳明
      在卷可按，且為被告所不爭執，則被告在遭丙○○以雨傘
      戳刺阻止其縱火時，應可認識當時丙○○係在執行機關安
      全維護之職務中，詎被告竟持所攜帶之水果刀脅迫丙○○
      使之不得靠近，以遂行其放火之行為，妨害丙○○執行職
      務，縱被告是為其他目的而攜帶水果刀，亦無礙其妨害公
      務犯行之成立。從而，被告前開所辯，顯係卸責之詞，不
      足採信，本案事證明確，被告犯行堪以認定。
  (三)被告雖有2次持刀脅迫丙○○使之不得執行職務，亦係出於
    同一犯意，且依一般社會健全概念，在時間及空間差距上欠
    缺獨立性，亦應論以一行為方屬適當，故核其此部分之行為
    ，係犯刑法第135條第1項之妨害公務罪。
  (四)又被告甲○○送請行政院嘉南療養院鑑定其案發當時之精神
    狀況，略為：考量毛員犯案當時之動機與過程，應非全由妄
    想或幻覺內容之控制而發生，惟根據臨床精神檢查判斷，傾
    向認為毛員在犯案當時及目前，其精神狀況與能力受損，已
    妨礙到其承擔行為的完全責任能力；亦即因明顯精神病症狀
    ，致使其對外界事務之知覺、理會能力與辨識行為違法或依
    其辨識而自我控制之能力顯著降低，已達於精神耗弱之程度
    ，但尚未達心神喪失之程度。有該療養院97年9月23日嘉南
    司字第0970005563號函附司法精神鑑定報告書1份在卷可參
    （見本院卷）。是被告甲○○於本案行為時既因精神障礙，
    致其辨識行為違法或依其辨識而行為之能力，顯著減低，依
    刑法第19條第2項自得減輕其刑。
  (五)原審以被告甲○○事證明確而予以論罪科刑，固非無見，惟
    查：被告於行為時因精神障礙，致其辨識行為違法或依其辨
    識而行為之能力，顯著減低，得依刑法第19條第2項減輕其
    刑，原審未予斟酌，自有未洽。被告上訴意旨否認犯罪，雖
    無理由，惟原判決既有上開可議之處，即屬無可維持，自應
    由本院予以撤銷改判。爰審酌被告僅因未繳納汽車燃料稅遭
    強制執行，竟採取此激烈之報復手段，且案發地點為公家機
    關，平日有民眾出入，又當時為上班時間，如發生火警，勢
    將造成損傷，被告恣意為之，完全未思及此舉對公共安全之
    危害，惡性非輕，且犯後猶設詞飾卸，未見悔意，然念及其
    係因生活困頓，復因一時意氣用事等一切情狀，量處如主文
    第2項所示之刑，以資懲儆。扣案水果刀一把，係供犯罪所
    用之物且屬被告所有，業據被告供承在卷，應依刑法第38條
    第1項第2款之規定宣告沒收。又參酌上開專業精神醫學鑑定
    ：「毛員目前仍有活性精神病狀，其被害與關係妄想固著，
    並有相對應之行為【其認為若被判刑則要死給對方看】，考
    量其過去有竊盜前科，此次甚而再犯公共險罪，加上服藥順
    從性差、未固定返診、目前獨居、家庭系統明顯無法提供適
    當之支持與監督功能，其在（再）犯罪之可能性不宜輕忽。
    故毛員除應負之刑責外，建議在刑後、刑之赦免、假釋、緩
    刑或緩起訴後，宜安排其在適當之精神醫療院所接受至少6
    個月至1年之監護處分，以接受完整之診斷與治療，協助其
    穩定精神病症狀，同時配合心理與社會復健訓練，增進病識
    感與服藥順從性、強化對症狀與壓力的因應技巧、提昇自制
    能力、積極安排與建構家庭與社區之支持系統、並灌輸法律
    教育、加強其對他人生命財產之尊重，以減少因疾病衍生之
    行為、認知問題而導致再犯之可能性。」建議被告接受精神
    疾病之治療，本院因認有依刑法第87條第2項、第3項規定，
    令被告於刑之執行完畢後，令入相當處所，施以監護之必要
    ，並定其處分期間為6月，俾改善其精神狀態，避免再因所
    罹疾病而犯罪。
二、無罪部分（即放火燒燬現有人所在之建築物部分）：
  (一)公訴意旨略以：甲○○明知臺南行政執行處係供機關員工辦
    公之處所，竟基於放火之犯意，於96年6月5日先行購買20元
    柴油裝於塑膠桶中，並於同日下午5時許，趁臺南行政執行
    處員工下班前，將裝有柴油之塑膠桶置於機車腳踏板處，並
    隨身攜帶其所有之水果刀1把、打火機1個，駕駛其所有之車
    號VIK-559號機車至臺南行政執行處東、西辦公大樓間，緊
    鄰西辦公大樓之機車停放處，因適逢天雨，甲○○所騎乘之
    機車因不明原因倒地，致使置於機車腳踏板處之塑膠桶內部
    分柴油漏溢於地面，適當時輪值警衛勤務之臺南行政執行處
    駐衛警丙○○見狀，趨前欲幫甲○○扶起機車時，甲○○突
    持打火機欲點燃漏溢地面之柴油，丙○○見甲○○目露兇光
    ，且手持打火機，驚覺甲○○係欲縱火，乃持手中之雨傘朝
    甲○○身體戳刺一下，阻擋甲○○點火，詎甲○○在遭丙○
    ○以雨傘戳刺阻擋其點火時，竟隨即取出身上之水果刀指向
    丙○○，脅迫丙○○勿靠近（妨害公務部分詳如前開有罪部
    分），丙○○見甲○○突然亮刀，本能後退數步，甲○○遂
    又取出打火機接續欲點燃漏溢在地面之柴油，因天雨未能點
    燃而未遂，因認被告甲○○涉有刑法第173條第3項、第1項
    之放火未遂罪嫌。
  (二)訊之被告甲○○固坦承其有持打火機欲點燃漏溢於地面之柴
    油，及經丙○○阻止後復持水果刀嚇阻丙○○勿靠近並再次
    以打火機點火未燃之事實不諱，惟矢口否認有何放火燒燬現
    有人所在建築物之犯行，辯稱：伊要點燃柴油是想自焚，因
    為遭丙○○阻止，伊才拿出水果刀要他不要阻止自殺；且打
    火機裡並無液體、柴油之燃點很低，均無法點燃云云。
  (三)經查：
    1.扣案之打火機內有液體，若打火可點燃乙節，業經本院當
      庭勘驗明確，製有勘驗筆錄在卷可稽；且柴油在「常溫常
      壓下穩定。常溫常壓下不會自燃。若表面擴散，可以引燃
      。…在一大氣壓時，閃火點在攝氏21度以上、未達70度」
      有台灣中油股份有限公司煉製研究所97年5月13日煉研產
      品發字第09700705040號函在卷（本院卷）可稽，是柴油
      擴散後應可以扣案之打火機點燃，被告辯稱無法點燃云云
      ，尚難憑採。
    2.公訴意旨雖據被告於警訊中自承：「我帶該桶汽油是欲前
      往台南行政執行處與該處理論，準備要在該處內潑灑要燒
      死他們。」因認被告係本於放火燒燬他人建築物之故意而
      為放火之犯行，故認被告所為係犯刑法第173條第3項、第
      1項之放火燒燬他人建築物未遂罪云云。惟按被告之自白
      ，不得作為有罪判決之唯一證據，仍應調查其他必要之證
      據，以察其是否與事實相符，刑事訴訟法第156條第2項定
      有明文。查被告於原審及本院審理時，均辯稱其係因欲自
      殺，憤而欲放火燒燬其所有之前揭機車，並無燒燬建築物
      之意等語，已推翻其在警訊中之上開供述，則被告是否確
      有放火燒燬建築物之故意，已非無疑。復觀諸現場相片所
      示，被告機車停放位置距離臺南行政執行處西辦公大樓有
      一輛機車車身長度，且該輛機車停放處適正為案發當時被
      告機車之倒地處，亦為被告手持打火機欲點燃漏溢地面柴
      油之引火點乙節，並據證人丙○○於原審審理時到庭證稱
      無訛（見原審96年12月11日審判筆錄第10至11頁），且為
      被告所是認（見原審前開同日審判筆錄第18頁），是被告
      欲放火處，既係在其所有機車倒地、柴油漏溢處，足見被
      告並無潑灑柴油於車旁之建築物之行為。按倘若被告確有
      燒燬建築物之意，以該建築物距離前揭機車約1輛機車車
      身之距離，被告大可直接將柴油潑灑於建築物，再行點火
      燃燒，但被告未有此之行為，僅係對前揭機車倒地、柴油
      漏溢處欲點火燃燒，足見被告辯稱其意無放火燒燬建築物
      之故意等語，堪以認定。自不能僅以被告於警訊中所為之
      簡略陳述，即認被告確有放火燒燬建築物之故意。
  (四)綜上，本件依卷存證據，公訴意旨所據積極證據所為之證明
    並未達到於通常之人均不致有所懷疑，而得確信其為真實之
    程度，故不能遽為被告甲○○有罪之判斷。此外，複查無其
    他積極證據可資認定認被告甲○○涉有放火燒燬現有人所在
    之建築物之犯行，自難遽以放火燒燬現有人所在之建築物罪
    相繩。原審不察，未深究被告甲○○放火之處所、行為等情
    節，遽以被告甲○○放火燒燬現有人所在之建築物之罪科刑
    ，自有未洽。被告甲○○上訴指摘原判決此部分違誤不當，
    為有理由，自應由本院就被告甲○○被訴放火燒燬現有人所
    在之建築物部分部分予以撤銷，改諭知被告甲○○無罪之判
    決。
  (五)又被告所為應係放火燒燬自己所有物未遂，而非公訴人起訴
    所引用之刑法第173條第3項、第1項之放火燒燬建築物未遂
    罪，起訴法條，容有未洽，而本案犯罪之基本事實同一，本
    院本得予以審理，並應變更起訴法條，惟刑法第175條第2項
    之罪，並不處罰未遂犯，是自無變更起訴法條併予審理之必
    要，附此敘明。
據上論結，應依刑事訴訟法第369條第1項前段、第364條、第299
條第一項前段、第301條第1項，刑法第135條第1項、第38條第1
項第2款、第87條第2項、第3項，刑法施行法第1條之1第1項、第
2項前段，判決如主文。
本案經檢察官邱克斌到庭執行職務。
中    華    民    國    97    年    10    月    30    日
                  刑事第二庭    審判長法  官  葉居正
                                      法  官  郭千黛
                                      法  官  洪碧雀
以上正本證明與原本無異。
檢察官如不服本判決應於收受本判決後十日內向本院提出上訴書
，其未敘述上訴理由者並得於提起上訴後十日內向本院補提理由
書。
本件被告不得上訴。
                                      書記官  魏芝雯
中    華    民    國    97    年    11    月    3     日
附錄本案論罪科刑法條
刑法第135條（妨害公務執行及職務強制罪）
對於公務員依法執行職務時，施強暴脅迫者，處3年以下有期徒
刑、拘役或3百元以下罰金。
意圖使公務員執行一定之職務或妨害其依法執行一定之職務或使
公務員辭職，而施強暴脅迫者，亦同。
犯前二項之罪，因而致公務員於死者，處無期徒刑或7年以上有
期徒刑；致重傷者，處3年以上、10年以下有期徒刑。


司法院資訊處製作；財團法人民間司法改革基金會備份。
